臺灣高等法院民事判決  
109年度重上字第119號
上訴人即
被上訴人    彭阿斗  

法定代理人  彭建豪  
訴訟代理人  林詮勝律師
複代理人    陳尚宏律師
被上訴人
上訴人即    彭炳煌  
被上訴人     
即上訴人    彭玠堡  
訴訟代理人  胡峰賓律師
上二人共同
訴訟代理人  吳意淳律師  

上列當事人間請求塗銷所有權移轉登記等事件，上訴人對於中華
民國108年11月28日臺灣士林地方法院107年度重訴字第468號第
一審判決提起上訴，本院於中華民國110年1月6日言詞辯論終結
，判決如下：
    主    文
原判決關於駁回上訴人即被上訴人彭阿斗後開第二、三項之訴部
分，及該部分訴訟費用之裁判均廢棄。
被上訴人即上訴人彭炳煌應將如附件編號一所示臺達發股份有限
公司伍拾貳萬貳仟陸佰玖拾貳股之股票，及新臺幣肆佰壹拾壹萬
陸仟捌佰參拾壹元股東往來墊款債權之登記塗銷，回復為上訴人
所有。
被上訴人即上訴人彭玠堡應將如附件編號二所示臺達發股份有限
公司貳拾陸萬壹仟參佰肆拾陸股之股票，及新臺幣貳佰零伍萬捌
仟肆佰壹拾陸元股東往來墊款債權之登記塗銷，回復為上訴人所
有。
被上訴人即上訴人彭炳煌、彭玠堡之上訴駁回。
廢棄改判部分之第一審及第二審訴訟費用，由被上訴人即上訴人
彭炳煌、彭玠堡負擔。
    事實與理由
甲、程序方面：
一、本件上訴人即被上訴人彭阿斗（下稱上訴人）於民國109年2
    月25日經臺灣士林地方法院（下稱士林地院）108年度監宣
    字第236號裁定宣告為受監護宣告之人，並選定彭建豪為其
    監護人，且經士林地院以109年7月20日109年度家聲抗字第1
    9號裁定駁回被上訴人即上訴人彭炳煌之抗告，於109年8月2
    4日確定等情，有上開二份裁定及確定證明書在卷可稽（見
    本院卷一第165頁至168頁、第499頁至507頁）。彭阿斗己喪
    失訴訟能力，應由彭建豪為其法定代理人，代為並代受訴訟
    行為之意思表示，彭建豪並已具狀聲明承受訴訟暨陳明承受
    訴訟前之訴訟行為均予追認（本院卷一第203頁、卷二第49
    頁），核無不合，應予准許。
二、按不變更訴訟標的，而補充或更正事實上或法律上之陳述者
    ，非為訴之變更或追加。又原告於判決確定前，得撤回訴之
    全部或一部。但被告已為本案之言詞辯論者，應得其同意。
    民事訴訟法第256條、第262條第1項定有明文。查上訴人於
    原審請求：被上訴人即上訴人彭炳煌、彭玠堡（下合稱被上
    訴人，分則各稱其名）應分別將原判決附表（下稱附表）一
    編號1、2所示之土地於106 年10月27日、107年1月10日以贈
    與為原因所為所有權應有部分各二分之一之移轉登記予以塗
    銷，並回復登記為上訴人所有；確認上訴人與彭炳煌、彭玠
    堡於107 年4 月24日就如附表二編號1、2所示之臺達發股份
    有限公司（下稱臺達發公司）之股份及股東往來墊款債權（
    下合稱系爭股份及墊款債權）之債權讓與關係不存在；彭炳
    煌、彭玠堡應將如附表二編號1、2所示之臺達發公司之股份
    及墊款債權返還上訴人。嗣於上訴後撤回關於確認兩造間就
    臺達發公司之股份及墊款債權之債權讓與關係不存在之訴及
    假執行之請求，並將請求被上訴人返還臺達發公司股份及墊
    款債權之聲明，更正為：彭炳煌應將如附件編號1所示彭炳
    煌名下臺達發公司52萬2,692股股份，及股東往來墊款411萬
    6,831元之登記塗銷，回復登記為上訴人所有。彭玠堡應將
    如附件編號2所示彭玠堡名下臺達發公司26萬1,316股股份，
    及股東往來墊款205萬8,416元之登記塗銷，回復登記為上訴
    人所有（見本院卷二第67至68頁），並經被上訴人同意在案
    （見本院卷二第108），依民事訴訟法第256條、第262條規
    定，自為法之所許，合先敘明。
乙、實體方面：
一、上訴人主張：伊與彭炳煌、彭玠堡分別為父子、祖孫關係。
    彭炳煌見伊日益衰老，明知伊之身分證、健保卡、存摺及印
    鑑章等向來由訴外人即伊之女彭秀娟（下稱彭秀娟）保管，
    竟於106 年10月間隱瞞伊，私下要求彭秀娟申請伊之印鑑證
    明並持伊之身分證、印鑑章、土地所有權狀等，於系爭土地
    之土地所有權移轉相關文件上蓋用伊之印鑑章，配合將如附
    表一編號1、2 所示土地（下合稱系爭土地，分則各稱附表
    一編號1 、2 土地）辦理贈與移轉予被上訴人之手續，被上
    訴人並分別於106 年10月26日、107年1 月9 日，以自己為
    受贈人兼伊之代理人，向臺北市士林地政事務所（下稱士林
    地政事務所）申請移轉系爭土地應有部分各1/2予彭炳煌、
    彭玠堡，經該地政事務所分別於106 年10月27日、107 年1 
    月10日完成所有權移轉登記。嗣被上訴人又隱瞞伊及彭秀娟
    ，由彭炳煌擅自代伊聲請新身分證、變更印鑑登記及申請新
    印鑑證明，並於107年4月3日委託書（下稱系爭委託書）、1
    07年4月24日臺達發公司讓股過戶書（下稱系爭讓股過戶書
    ）上簽署伊姓名、蓋用非伊原來印鑑章之印文，再由彭炳煌
    以受委託人身分，持向臺達發公司申辦自伊名下分別受贈如
    附件編號1 、2 所示之系爭股份及墊款債權。然伊並無同意
    贈與系爭土地、股份及墊款債權予被上訴人，亦未授權或委
    託彭秀娟、被上訴人辦理系爭土地、股份及墊款債權贈與移
    轉之債權行為及物權行為，彭秀娟及被上訴人均為無權代理
    ，被上訴人並違反民法第106條本文所定自己代理或雙方代
    理之禁止規定，既未獲得伊事前同意或事後承認，伊並已明
    示拒絕承認，其等之無權代理行為，應屬無效。縱認伊有為
    相關之意思表示，亦係因受被上訴人詐欺所為，或錯誤之意
    思表示，伊亦已依民法第92條、第88條規定，於107 年7 月
    12日向被上訴人為撤銷之意思表示，應視為自始無效。被上
    訴人無法律上原因分別受有系爭土地、股份及墊項債權之利
    益，致伊受有損害，伊自得請求被上訴人塗銷系爭土地所有
    權、系爭股份及墊項債權之移轉登記，回復為伊所有等情。
    爰依民法第170條第1項、第179 條、第767 條第1 項前段等
    規定，聲明求為：被上訴人應分別將附表一編號1、2所示土
    地先後於106年10月27日、107年1月10日以贈與為原因之所
    有權移轉登記予以塗銷，回復登記為上訴人所有；彭炳煌、
    彭玠堡應分別將附件編號1、2所示之臺達發公司股份及墊項
    債權之讓與登記塗銷，回復為上訴人所有（原審判決彭炳煌
    、彭玠堡應分別將附表一編號1、2所示土地先後於106年10
    月27日、107年1月10日以贈與為原因之所有權移轉登記予以
    塗銷，並回復登記為上訴人所有，而駁回上訴人其餘之訴）
    ，上訴人就其敗訴部分聲明不服，提起上訴。並上訴聲明：
    （一）原判決不利上訴人部分廢棄。（二）上開廢棄部分：
    ⑴彭炳煌應將如附件編號1所示彭炳煌名下臺達發公司52萬2,
    692股股份，及411萬6,831元股東往來墊款債權之登記塗銷
    ，回復登記為上訴人所有。⑵彭玠堡應將如附件編號2所示彭
    玠堡名下臺達發公司26萬1,316股股份，及205萬8,416元股
    東往來墊款債權之登記塗銷，回復登記為上訴人所有。對於
    對造上訴之答辯聲明為：上訴駁回。第二審訴訟費用由被上
    訴人負擔。
二、被上訴人則以：上訴人因罹患失智症，於提起本件訴訟時已
    無訴訟能力，自始未具備起訴之合法要件，且彭炳煌對上訴
    人甚為孝順，兩造相處融洽，本件顯係因上訴人失智遭人以
    其名義提起訴訟。系爭土地、股份及墊款債權均係上訴人贈
    與被上訴人，系爭土地所有權贈與移轉契約書、土地登記申
    請書、辦理臺達發公司股票及墊款債權贈與之系爭委託書、
    讓股過戶書等文件上所蓋之上訴人印文，均為上訴人印鑑章
    之印文，雖系爭土地登記申請書記載「受贈人兼代理人」、
    股票贈與委託書記載「委託人：彭阿斗」、「受委託人姓名
    ：彭炳煌」，惟上訴人已有許諾由被上訴人代理辦理系爭土
    地移轉登記與系爭股份及墊款債權讓與過戶之意思表示，自
    屬有效法律行為，與雙方代理禁止無涉。又上訴人既發函撤
    銷其贈與之意思表示，足證上訴人確有將本件標的物贈與被
    上訴人。又上訴人既已同意贈與系爭土地、股份及墊款債權
    ，則於上訴人未證明受有詐欺或因錯誤而為意思表示，自不
    得於事後任意主張撤銷意思表示等語，資為抗辯。並上訴聲
    明：（一）原判決不利被上訴人部分廢棄。（二）上開廢棄
    部分上訴人在第一審之訴駁回。對於上訴人上訴之答辯聲明
    為：上訴駁回。第二審訴訟費用由上訴人負擔。
三、兩造不爭執事項（見本院卷一第480至481頁、卷二第43頁、
    第52頁）：
（一）被上訴人彭炳煌為上訴人彭阿斗之次子，被上訴人彭玠堡
      則為彭炳煌之長子、彭阿斗之孫。
（二）上訴人舊有之身分證、印鑑章、存摺、健保卡等均交由其
      女彭秀娟保管，彭秀娟於106年10月11日領取彭阿斗之印
      鑑證明，並於系爭土地之土地所有權移轉文件上蓋用彭阿
      斗之印鑑章，交由彭炳煌、彭玠堡先後於106年10月12日
      、107年1月2日以贈與為原因，向士林地政事務所申辦將
      系爭土地所有權應有部分各二分之一移轉予彭炳煌及彭玠
      堡，並分別於106年10月27日、107年1月10日完成所有權
      移轉登記。
（三）彭炳煌於107年3月22日與彭阿斗至臺北○○○○○○○○○，以遺
      失為由申辦補領國民身分證，並辦理印鑑變更登記。
（四）彭玠堡於107年3月23日至台北市○○街000號彭炳煌所開設
      之咖啡店，以行外開戶方式，為上訴人辦理於其所任職之
      瑞興銀行長安分行開立帳戶手續，並由長安分行開戶單位
      電話照會確認上訴人確實開戶之行為。隨後由彭炳煌及上
      訴人至第一銀行大稻埕分行辦理上訴人於該銀行帳戶之印
      鑑掛失暨更換新印鑑，並自該帳戶匯款2170萬元至上訴人
      上開於瑞興銀行長安分行開設之帳戶。嗣該2170萬元存款
      經陸續提出，並於107年7月6日全部提領完畢。
（五）彭炳煌於107年3月31日持上訴人之新領身分證、印鑑章至
      臺北○○○○○○○○○，代理上訴人請領不限定用途之印鑑證明
      書乙份。
（六）彭炳煌嗣持上開上訴人之印鑑證明，及蓋有上訴人新印鑑
      章印文之委託書、讓股過戶書，辦理將上訴人所有於臺達
      發股份有限公司之股份各52萬2,692股、26萬1,346股分別
      贈與移轉予彭炳煌、彭玠堡（其股票之項目、面額、張數
      、股數、股票號碼各如所附件編號1、2所示），及將上訴
      人對於臺達發公司之股東往來墊款債權各411萬6,831元、
      205萬8,416元分別贈與移轉予彭炳煌及彭玠堡。
（七）上訴人曾於107年7月10日以台北火車站郵局第238號存證
      信函向彭炳煌、彭玠堡為撤銷其依彭炳煌、彭玠堡指示簽
      署於不明文書上所記載贈與系爭土地及臺達發公司股份及
      債權之意思表示，請求彭炳煌、彭玠堡塗銷系爭土地、股
      份及墊款債權之移轉登記。經彭炳煌、彭玠堡於107年7月
      12日收受。
（八）上訴人於109年2月25日經士林地院以108年度監宣字第236
      號裁定為監護宣告，及選定彭建豪為其監護人，並於109
      年7月20日以109年度家聲抗字第19號裁定，駁回彭炳煌之
      抗告確定。
四、上訴人主張其未曾同意將系爭土地、股份或墊款債權贈與被
    上訴人，未授權彭秀娟聲請其印鑑證明書及辦理將系爭土地
    贈與移轉予被上訴人，亦未委託或同意被上訴人辦理將系爭
    土地、股份及墊款債權贈與被上訴人，惟為被上訴人所否認
    ，並以前詞置辯，是本件兩造之爭點厥為：（一）上訴人提
    起本件訴訟，是否因無訴訟能力而未具備起訴合法要件？是
    否遭人以其名義提起本件訴訟？（二）兩造有無就系爭土地
    達成贈與之合意？上訴人有無授權或同意彭秀娟申請上訴人
    之印鑑證明書、蓋用上訴人之印鑑章於系爭土地之土地所有
    權移轉文件上並交付被上訴人？被上訴人持上開文書代理上
    訴人將系爭土地應有部分各二分之一辦理贈與移轉予被上訴
    人，有無經上訴人授權同意？（三）上訴人有無同意將臺達
    發公司股權52萬2,692股、26萬1,346股，及對於臺達發公司
    之股東往來墊款債權411萬6,831元、205萬8,416元分別贈與
    彭炳煌及彭玠堡，並授權彭炳煌辦理？
五、茲就上開爭點，析述本院得心證之理由如下：
（一）上訴人提起本件訴訟時應有訴訟能力，且非遭他人冒名提
      起：
　１、按能獨立以法律行為負義務者，有訴訟能力。民事訴訟法
      第45條定有明文。所謂訴訟能力，乃當事人能自為訴訟行
      為，或委由訴訟代理人代為訴訟行為之能力，與民法之行
      為能力相當。凡能獨立以法律行為負義務之人，即能辨識
      利害得失之人，既能辨識利害得失，乃能知訴訟之結果，
      而行使其權利之伸張及防禦方法。成年人如未受禁治產宣
      告，除有心神喪失、無意識或精神錯亂而達喪失意思能力
      程度之情形外，均享有完全之行為能力，能獨立以法律行
      為負擔義務，自不能謂為無訴訟能力（最高法院88年度台
      上字第1856號、86年度台上字第3049號判決意旨參照）。
  ２、被上訴人抗辯上訴人於提起本件訴訟時已無訴訟能力，其
      訴為不合法云云，惟查上訴人係於107年8月8日提起本件
      訴訟，嗣於109年2月25日始經士林地院108年度監宣字第2
      36號裁定宣告為受監護宣告人，有該裁定在卷可稽（見本
      院卷一第165至168頁），上訴人於提起本件訴訟時，既未
      受監護宣告，已難認其無訴訟能力。被上訴人雖援引馬偕
      紀念醫院108年12月6日馬院醫精字第1080005351號函所附
      該院於107年8月1日對上訴人所為心理衡鑑之鑑定報告，
      主張上訴人於提起本件訴訟時，已無訴訟能力云云。查上
      開心理衡鑑報告之「陸、總結與建議」雖記載「1.根據衡
      鑑結果，p't目前的認知功能有退化的情形，屬於中度失
      智程度（MMSE=17/30，CDR=2）」等語（見原審卷第176頁
      ），惟亦記載：上訴人於衡鑑過程中，對於心理師的提問
      尚能切題回答，也能遵循指導語做出反應，並自述教育程
      度為初中二年級肄業，目前與女兒及看護同住；其看護表
      示，上訴人因記憶力不佳，在家也會出現搞不清楚方向或
      房間之情形，故前來醫院接受相關診療等語（見原審卷第
      175頁），足知上訴人係因記憶力不佳，有時會出現搞不
      清楚方向或房間之情形，而至馬偕醫院接受診療，且於10
      7年8月1日接受心理衡鑑時，能了解心理師之提問並切題
      回答，也能依心理師之指導做出反應，並自述已身之教育
      程度、起居生活等背景資料，尚難認上訴人於斯時，已無
      法辨識利害得失，或其失智之情形，已達喪失意思能力之
      程度。且上訴人於提起本件訴訟後之108年5月9日，曾經
      到士林地院就該院107年度訴字第1859號返還房屋事件作
      證，於作證時均能理解並清楚回答法官所詢問題，有該日
      言詞辯論筆錄在卷可稽（見本院卷一第143至153頁），該
      事件之判決書亦記載「彭阿斗於作證過程中可理解問題，
      亦可清楚作出答覆，並無意識不清或因病而礙於證詞之情
      形，且經隔離訊問後，其證詞與彭秀娟之證述仍吻合一致
      ，亦與卷內其他證據相符，足徵其證詞真實可信」等情（
      見本院卷一第159頁），足證上訴人於107年8月8日提起本
      件訴訟時，能辨識利害得失，確有訴訟能力。況被上訴人
      於原審亦未曾爭執上訴人之訴訟能力，彭炳煌更曾於108
      年7月10日另案向臺灣臺中地方法院聲請傳訊上訴人到庭
      作證（見本院卷一第163頁），被上訴人持上開馬偕醫院
      之心理衡鑑報告，抗辯上訴人於107年8月8日提起本件訴
      訟時，已無訴訟能力云云，應非可取。
　３、被上訴人雖又抗辯上訴人歷年來已陸續將其名下不動產預
      先分配予各房子孫，彭炳煌對上訴人甚為孝順，雙方相處
      融洽，107年4月上訴人中風亦是彭炳煌協助處理，上訴人
      於中風後短短3個月就對彭炳煌提告，顯係因其失智而遭
      人以其名義提起訴訟云云，並提出照片數幀為證（見本院
      卷二第5至9頁），惟查上訴人是否陸續處分其名下不動產
      予其兒孫，兩造相處情形如何，核與上訴人有無表示或同
      意贈與上訴人系爭土地、股份及墊款債權，本屬二事。被
      上訴人提出之照片至多只能證明被上訴人有去探訪上訴人
      ，至於各自內心之意欲如何則無從得知。況彭炳煌曾於10
      6年8月15日聲請原法院對上訴人及彭秀娟核發106年度司
      促字第10980號支付命令，請求上訴人與彭秀娟給付4,000
      萬元本息，有其聲請狀在卷可稽（見本院卷一第317至321
      頁），對本身父親既不惜以訴訟相逼，則彭炳煌是否如其
      所言對上訴人甚為孝順，雙方相處融洽，非無可疑。被上
      訴人雖又稱起訴前上訴人寄送予被上訴人之存證信函所載
      為上訴人從未居住過之地址，且列彭建豪為送達代收人，
      上訴人住院時彭建豪並曾去醫院要求上訴人蓋章，並因此
      與看護起衝突，107年8月1日馬偕醫院又認定上訴人已中
      度失智，依失智症協會官網指稱中度失智者在家中常找不
      到廁所，上訴人如何能在107年8月8日尋得並委任律師提
      起訴訟，故推論是彭建豪冒用上訴人名義提起本件訴訟云
      云。惟被上訴人就其主張彭建豪曾去醫院要求上訴人蓋章
      ，並因此與看護發生衝突乙節，並未舉證。而「伊有去醫
      院探望上訴人，並告訴上訴人他的存款、土地都被過戶了
      ，但沒有要上訴人蓋章，也沒有打看護，上訴人要伊幫他
      找律師，存證信函是上訴人去林詮勝律師的事務所與林律
      師談過後，林律師所擬，上訴人要伊幫忙寄，所以記載伊
      之住址及列伊為送達代收人，本件訴訟並非伊冒上訴人名
      義提起的」等情，已據彭建豪陳明在卷（見本院卷二第50
      頁），上訴人複代理人亦稱上訴人是親自到事務所委任訴
      訟代理人等語（見本院卷二第51頁），而上訴人提起本件
      訴訟時非無訴訟能力，已如前述，且提起本件訴訟後，上
      訴人於108年5月31日、108年7月2日原審二次試行調解，
      及108年8月20日言詞辯論期日，均有親自到場，有報到單
      、試行調解紀錄表及言詞辯論筆錄在卷可稽（見原審卷第
      200至206頁、第219至232頁），足認本件訴訟確係上訴人
      出於其本意所提出，被上訴人抗辯本件訴訟係因上訴人失
      智而遭人以其名義提起，並無足採。
（二）上訴人並無同意將系爭土地贈與被上訴人，彭秀娟申請上
      訴人之印鑑證明書、蓋用上訴人之印鑑章於系爭土地之土
      地所有權贈與移轉相關文件，交由被上訴人持以將系爭土
      地應有部分各二分之一贈與移轉予被上訴人，並未經上訴
      人之授權同意，為無權代理；被上訴人以上訴人代理人名
      義，持相關文件辦理系爭土地贈與移轉予被上訴人，亦未
      經上訴人之授權同意，同屬無權代理：
  １、按代理權係以法律行為授與者，其授與應向代理人或向代
      理人對之為代理行為之第三人，以意思表示為之。民法第
      167條定有明文。又贈與係指因當事人一方以自己之財產
      為無償給與於他方之意思表示，經他方允受而生效力之契
      約，民法第406條規定甚明，是以必須當事人一方有以財
      產為無償給與他方之要約，經他方承諾者，始足當之，即
      當事人雙方就贈與契約內容意思表示合致者，贈與契約始
      克成立（最高法院85年台上 518號判決意旨參照）。
　２、查，系爭土地原為上訴人所有，上訴人舊有之身分證、印
      鑑章、存摺、健保卡等均交由彭秀娟保管，彭秀娟於106
      年10月11日領取上訴人之印鑑證明，並於系爭土地之土地
      所有權贈與移轉文件上蓋用上訴人之印鑑章，交由彭炳煌
      、彭玠堡先後於106年10月12日、107年1月2日以贈與為原
      因，向士林地政事務所申辦將系爭土地應有部分各二分之
      一移轉予彭炳煌及彭玠堡，並分別於106年10月27日、107
      年1月10日完成所有權移轉登記等情，為兩造所不爭（見
      本院卷一第480至481頁兩造不爭執事項二），並有土地登
      記簿謄本、土地登記申請書、土地所有權贈與移轉契約書
      、印鑑證明、贈與稅繳清證明書、彭阿斗原有土地所有權
      狀等件為證（見原法院107年度士調字第404號卷〔下稱士
      調卷〕第21至40頁），自堪信為真實。
　３、被上訴人主張其等係因上訴人之贈與而取得系爭土地所有
      權，惟為上訴人所否認，則被上訴人自應就兩造有就系爭
      土地達成贈與合意之事實，負舉證責任。被上訴人雖以上
      訴人有提供印鑑證明，且土地移轉文件上所蓋者為上訴人
      印鑑之印文為證。查，被上訴人辦理系爭土地所有權贈與
      移轉時固有提出上訴人之印鑑證明，相關文件上贈與人欄
      所蓋用者亦為上訴人印鑑之印文，然「上訴人的印鑑章、
      身分證、存摺、健保卡等個人證件，是由我保管。申請日
      期為106 年10月11日之彭阿斗印鑑證明，是我申請的。這
      紙印鑑證明上記載受委任人彭秀娟，但上訴人當時並沒有
      委任我去申請，是我二哥彭炳煌叫我去申請的，我沒有徵
      得上訴人同意，我二哥叫我去辦印鑑證明，叫我不要讓上
      訴人知道這件事。我去申請，是因為我二哥想要把民樂街
      129號的土地變成他的名字，所以叫我不要告訴爸爸彭阿
      斗。我那時候想法很單純，我二哥說很想要把爸爸的名字
      換成他的名字，我爸爸讓他們住在那裡，我那時候知道是
      要移轉土地，是我二哥叫我去做，還叫代書來，只是做這
      件事時，二哥一直強調不能讓爸爸知道。彭阿斗不知道我
      去申請印鑑證明。我是在彭炳煌民樂街129 號開的咖啡廳
      ，我二哥找吳代書過來，他叫我準備好印鑑證明、土地所
      有權狀、印章等東西，身分證我也有帶去，他有請吳代書
      去影印。上訴人不知道彭炳煌要我配合他辦理民樂街129 
      號土地的過戶手續」等語，已據證人即彭秀娟結證在卷（
      見原審卷第221至224頁），則上訴人是否曾表示贈與系爭
      土地予被上訴人，並授權彭秀娟申請其印鑑證明書，及在
      相關土地所有權移轉文件上蓋用上訴人之印鑑章，讓被上
      訴人持以將系爭土地所有權移轉贈與彭炳煌及彭玠堡，已
      非無疑
　４、被上訴人雖提出經彭秀娟於107年3月3日簽名，記載「本人
      彭秀娟（彭阿斗之女）聲明，父親彭阿斗於民國89年至10
      3年皆由兒子彭炳煌、媳婦簡榮英照顧其飲食，近年來因
      行動不便、年事已高，由本人就近照顧，並由父親彭阿斗
      親自授權本人處理將名下土地、股票、現金移轉給兒子彭
      炳煌、孫子彭玠堡等二人，一切屬實，本人願負起一切法
      律責任 ，特此證明」等語之聲明書（見原審卷第82頁，
      下稱系爭聲明書），主張彭秀娟確有經彭阿斗之授權云云
      。彭秀娟雖不否認有於系爭聲明書上簽名，惟其嗣已於10
      8年1月11日書立書面載明「本人彭秀娟在107年3月3日與
      彭炳煌在民樂街129號。彭炳煌拿出一張聲明書，說是要
      一起扶養父親，他僅給本人看了一下，就叫本人簽名，之
      後隨即收走了，也未留副本給本人。彭炳煌並未親自告知
      本人『並由父親彭阿斗親自授權本人全權處理名下土地、
      股票、現金移轉給兒子彭炳煌、孫子彭玠堡等二人』一事
      ，在此特別聲明」等語（見原審卷第158頁）， 並於原審
      詢問時具結證稱「事實上我簽名時，我二哥並沒有告訴我
      什麼。這紙聲明書是我二哥先打印要我簽名的，當時他在
      咖啡店，拿出這張說我們一起照顧爸爸，就叫我簽名蓋手
      印，我當時沒想太多，想說信任二哥會照顧爸爸。簽名時
      ，他並沒有跟我講這紙聲明書內容，我簽名蓋完手印之後
      ，二哥就拿走了，也沒有留下副本給我。這紙聲明書所載
      『彭阿斗於89年至103 年皆由彭炳煌一家人照顧』；『彭阿
      斗親自授權我全權處理彭阿斗名下土地、股票、現金移轉
      給彭炳煌、彭玠堡二人』的內容，不是我的意思，也不符
      合事實。被告（指彭炳煌）都住在另外的房子，都是我爸
      爸跟著我，我帶去店裡面坐坐喝咖啡。台達發股票及現金
      的事我也都不知道，二哥都瞞著我。彭阿斗並沒有授權我
      全權處理他名下土地、股票、現金移轉給彭炳煌、彭玠堡
      二人。我爸爸給我保管現金、印章，我大部分都是用在看
      護費用，我都沒有敢動爸爸的東西，都是照顧費用才動用
      」等語（見原審第225、226頁）。又於本院證稱「爸爸土
      地一直都不想馬上給彭炳煌，等爸爸死後才要給他。我當
      時不了解聲明書的意思，只是因為跟哥哥關係很好，所以
      就簽了，聲明書我只看了一下，並不完全了解它的內容」
      等語（見本院卷一第356頁）。衡諸證人彭秀娟與上訴人
      及彭炳煌間分別為父女、兄妹關係，且彭阿斗早於97年間
      即立有自書遺囑，將系爭土地分由彭炳煌單獨繼承（見原
      審卷第41頁），上訴人既與彭秀娟同住，且將身分證、印
      章、存摺等個人證件資料均交由彭秀娟保管，彭秀娟對於
      上訴人之上開遺囑當無不知，且由其於本院證稱彭阿斗要
      在死後將系爭土地給彭炳煌等語，亦足認彭秀娟知悉上訴
      人立有將系爭土地分由彭炳煌繼承之遺囑，則其當無干冒
      偽證罪責之風險而為虛偽陳述之必要。彭秀娟既已證稱其
      申請上訴人之印鑑證明書，提供上訴人身分證與該印鑑證
      明、及於系爭土地贈與移轉相關文件上蓋用上訴人印鑑，
      均未經上訴人之同意及授權，則能否據系爭聲明書之記載
      ，即遽認彭阿斗有同意贈與並授權彭秀娟辦理系爭土地所
      有權辦理移轉贈與被上訴人之手續，亦非無疑。
  ５、被上訴人雖以系爭聲明書內容簡短，字體斗大，文書上更
      載明願負法律責任，且彭秀娟為語言學碩士，曾於東吳大
      學教授英文，自無可能對其內容亳無理解等情，主張彭秀
      娟之證言不實云云。惟查，彭秀娟係於106年10月11日申
      請彭阿斗之印鑑證明（見士調卷第29頁），而「印鑑證明
      是我二哥叫我去申請的，因對他想要把民樂街129號的土
      地變成他的名字…」等語，已據彭秀娟證述在卷（見原審
      卷第221頁），是彭秀娟申請印鑑證明時，已知悉該印鑑
      證明係彭炳煌要做為移轉系爭土地所有權之用。又系爭聲
      明書之內容並非彭秀娟親自書寫，而係彭炳煌事先打字完
      成，彭秀娟並稱「…我當時沒想太多，想說信任二哥會照
      顧爸爸。簽名時彭炳煌沒有跟我講聲明書的內容，我簽名
      蓋完手印後，二哥就拿走了，也沒有留下副本給我」等語
      （見原審卷第226頁），參諸上訴人陳稱彭秀娟長期患有
      躁鬱症，無法委以處理重要事務（見士調卷第6頁），被
      上訴人亦稱彭秀娟長期罹患躁鬱症，已無法工作多年等語
      （見本院卷一第178頁），而躁鬱症者常有容易分心、不
      能專注之情形，難期行事思慮周延，彭秀娟既長期患有
　　　躁鬱症致無法工作，則其是否有細看及清楚系爭聲明書之
      內容，自不能逕以其學歷斷之。衡諸彭秀娟與彭炳煌為兄
      妹關係，彭秀娟稱當時與彭炳煌關係很好，被上訴人亦稱
      其有於彭秀娟生病時為彭秀娟支付醫療費用（見原審卷第
      80頁、第95頁），則基於原本已有彭炳煌要移轉系爭土地
      之認識，及兄妹間之任信與情誼，彭秀娟稱其因信任彭炳
      煌，未細看聲明書之內容，即於其上簽名，非無可能。
  ６、被上訴人雖抗辯彭秀娟既已證稱其除照顧費用外，不敢動
      上訴人的東西，則其證稱其聲請上訴人印鑑證明書及配合
      辦理贈與手續，未經上訴人之授權即為不實，而不可採云
      云。查彭秀娟於原審就所詢「彭阿斗有無授權妳全權處理
      他名下土地、股票、現金移轉給被告彭炳煌、彭玠堡二人
      ？」乙節，答稱「沒有。沒有這樣做。我爸爸給我保管現
      金、印章，我大部分都是用在看護費用，我都沒有動爸爸
      的東西，都是照顧費用才敢動用」等語（見原審卷第226
      頁），對於所詢問題明確的回答「沒有。沒有這樣做」，
      其接續所述「我爸爸給我保管現金、印章，我大部分都是
      用在看護費用，我都沒有動爸爸的東西，都是照顧費用才
      敢動用」等語，則係在說明其保管上訴人現金，只敢用於
      支付看顧費用，不敢自行私下用於別處。核與其稱因信任
      彭炳煌，因為彭炳煌想要把系爭土地變到彭炳煌自己名下
      ，故而配合彭炳煌，把系爭土地移轉至被上訴人名下，兩
      者其一為其「不敢自行私下動用」，另一為其「配合彭炳
      煌之要求辦理」，而個人單獨為之與有人夥同，其行為人
      之心理強度層級不同，難以比擬同論。被上訴人以彭秀娟
      證稱其不敢自行私下動用上訴人之存款，抗辯彭秀娟證稱
      其未經上訴人授權即配合彭炳煌辦理系爭土地移轉登記之
      證詞為不實，應非可採。
　７、再參諸系爭聲明書雖記載「父親彭阿斗親自授權本人處理
      將名下土地、股票、現金移轉給兒子彭炳煌、孫子彭玠堡
      等二人，一切屬實」等語，惟嗣彭炳煌將上訴人於臺達發
      公司之系爭股份及墊款債權辦理讓與被上訴人二人時，係
      持彭炳煌嗣另帶同上訴人至戶政事務所辦理補發新身分證
      、變更印鑑登記之後，所申請之新印鑑之印鑑證明辦理，
      有臺達發公司函附過戶資料中之臺北○○○○○○○○○核給之印
      鑑證明在卷可稽（見本院卷一第267頁）。苟彭炳煌有向
      彭秀娟說明，或彭秀娟有細看系爭聲明書之內容，知悉系
      爭聲明書載有上訴人授權彭秀娟將股票移轉給被上訴人，
      並經彭秀娟肯認，且彭秀娟確有經上訴人之授權，則彭炳
      煌逕由彭秀娟聲請印鑑證明書辦理即可，何需如此迂迴曲
      折，先於107年3月22日帶上訴人去辦理補發新身分證，並
      以新身分證申請變更印鑑登記，嗣由其另於107年3月31日
      代理上訴人申辦新印鑑證明書，再持以辦理？以繁馭簡有
      違常理。另關於上訴人於第一銀行帳戶內之2,170萬元存
      款，亦係先由彭玠堡採行外開戶之方式，為上訴人於其任
      職之瑞興銀行長安分行開立帳戶，再由彭炳煌帶同上訴人
      至第一銀行辦理掛失更鑑後，將上訴人於第一銀行帳戶內
      之2170萬元存款，轉匯至上開上訴人瑞興銀行長安分行帳
      戶，再由彭炳煌分次將之提領一空等情，亦為兩造所不爭
      （見本院卷一第481頁兩造不爭執事項四），並有第一銀
      行大稻埕分行109年6月5日函及所附資料、瑞興銀行109年
      7月28日函及所附資料、及上訴人瑞興銀行長安分行帳戶
      交易明細表在卷足憑（見本院卷一第281至293頁、第371
      至422頁、原審卷第27至28頁）。苟彭炳煌有向彭秀娟說
      明，或彭秀娟有細看系爭聲明書之內容，知悉系爭聲明書
      載有上訴人授權彭秀娟將現金存款移轉給被上訴人，經彭
      秀娟肯認，且彭秀娟確有經上訴人授權，則逕由彭秀娟持
      上訴人第一銀行帳戶之存摺、印章，將款項直接提領交付
      或匯入彭炳煌之帳戶即可，何需如此大費周章？亦與常情
      有違。是彭秀娟證稱其未細看系爭聲明書之內容，且其事
      實上亦未經上訴人之授權等語，非不可信。另由上開彭炳
      煌移轉上訴人名下臺達發公司之股份及墊款債權，及輾轉
      領取上訴人第一銀行帳戶存款之方式觀之，亦足證彭秀娟
      未經彭炳煌之授權乙節，為被上訴人所明知，被上訴人方
      需如此大費周章、採取迂迴曲折之方式辦理。被上訴人既
      明知彭秀娟未經上訴人授權，則被上訴人以彭秀娟持有上
      訴人之印鑑章、所有權狀，主張上訴人應負表見代理之授
      權人責任，即無可採。上訴人主張彭秀娟申請其印鑑證明
      書、蓋用其印鑑章於系爭土地之土地所有權移轉文件，供
      被上訴人持以將系爭土地應有部分各二分之一贈與移轉予
      被上訴人，並未經上訴人之授權同意，為無權代理，應為
      可取。又被上訴人雖聲請傳喚當時代為填寫系爭土地所有
      權贈與移轉相關文件之吳幸紋代書，用以證明彭秀娟當時
      曾表明有受到上訴人之委任云云，惟彭秀娟是否受有上訴
      人之委任，本無從逕以其有無向代書表示受有上訴人之委
      任為斷，且彭秀娟當時既願意配合彭炳煌將系爭土地移轉
      予被上訴人，衡情其亦不可能向代書表示其未經上訴人之
      授權，況系爭土地所有權之贈與移轉手續並非吳代書辦理
      ，而係被上訴人分別以自己及代理上訴人之方式申辦（見
      士調卷第22、32頁），吳代書僅係代為填寫相關文件，彭
      秀娟有無經上訴人授權，當非其關切之問題，本院認無傳
      喚之必要，併此敘明。
　８、被上訴人又雖抗辯上訴人於97年4月18日即立有自書遺囑將
      系爭土地分歸彭炳煌繼承，且上訴人於106年10月初於彭
      炳煌所經營之咖啡店內，曾表示因為其起家厝被彭秀娟賣
      掉，恐其預定要由彭炳煌繼承之系爭土地也被彭秀娟賣掉
      ，故同意彭炳煌提前依遺囑之內容，將系爭土地贈與彭炳
      煌，並交代彭秀娟將相關文件、印章提供代書辦理贈與移
      轉，又因彭玠堡尚未分得任何財產，故將系爭土地贈與彭
      炳煌及彭玠堡各1/2，當時彭秀娟及上訴人之看護何紜瑜
      均有在場云云（見本院卷一第239至240頁），並聲請傳喚
      何紜瑜為證，惟為彭阿斗所否認，證人何紜瑜亦證稱「（
      問：證人是否曾聽到彭阿斗提起關於他的財產的事情？）
      沒有，他從來不會跟我講財產的事情」等語（見本院卷一
      第360頁）。且被上訴人上開抗辯上訴人同意提早將系爭
      土地贈與之原因，核亦與其於原審所主張，上訴人因感念
      彭炳煌一家長年照顧的孝心，而決定提早贈與等語（見原
      審卷第37頁）及為節稅而將系爭土地其中1/2提早贈與彭
      玠堡等語（見原審卷第119、272頁）不同。且出售民樂街
      12號房屋所在臺北市○○區○○段○○段000地號土地之土地買
      賣契約書係上訴人親簽（見原審卷第49至51頁），彭秀娟
      亦稱賣掉民樂街12號上訴人知道並同意，是其與上訴人共
      同的意思（見原審卷第228頁、本院卷二第352頁）。況若
      果彭阿斗已當眾表示提早將系爭土地贈與移轉予被上訴人
      ，並交代彭秀娟將相關文件、印章提供代書辦理，彭炳煌
      又何須要求彭秀娟於系爭聲明書上簽名？
　　　況上訴人既立有將系爭土地分由彭炳煌繼承之遺囑，且其
      又已88歲高齡，若非其確無提前將系爭土地贈與被上訴人
      之意，且確實未授權彭秀娟聲請其印鑑證明及蓋用其印鑑
      章於相關文件上，彭秀娟與被上訴人私下移轉系爭土地所
      有權之行為令其痛心震怒，其當不致提起本件訴訟。被上
      訴人抗辯彭阿斗已表示提前將系爭土地贈與被上訴人，兩
      造間已有贈與之合意云云，顯難信採。
  ９、被上訴人又抗辯依被證四上訴人與訴外人林幸菇之土地買
      賣契約書，可知上訴人同樣有將其遺囑第1點所載，分由
      彭秀娟單獨繼承之○○街12號房屋所在臺北市○○區○○段○○段
      000地號土地出售他人，所得價款均由彭秀娟取得，與上
      訴人提早贈與被上訴人系爭土地之情形不謀而合，上訴人
      應有同意將系爭土地提早移轉贈與予被上訴人云云（見原
      審卷第118至119頁）。查上訴人雖提前將本預定由彭秀娟
      繼承之民樂街12號房屋所在土地出售，惟此並不能證明上
      訴人也有將預定由彭炳煌繼承之系爭土地提前移轉予被上
      訴人之意，被上訴人此部份主張已屬無據。況出售民樂街
      12號房地的錢，彭秀娟的部分給彭炳煌拿去，上訴人的部
      分存在第一銀行，後來也被彭炳煌轉走；當時為了照顧上
      訴人要用錢，所以把房子賣了，只是沒想到後來錢都被彭
      炳煌轉走，賣房子想說有錢照顧上訴人，但現在反而陷入
      困境等情，亦據彭秀娟證述在卷（見本院卷一第352至353
      頁、原審卷第228、230頁）。彭炳煌並因上訴人及彭秀娟
      曾授權其處理，卻未由其經手出售民樂街12號房地，而以
      上訴人及彭秀娟違約為由，聲請原法院對上訴人及彭秀娟
      核發支付命令，請求上訴人及彭秀娟給付其4,000萬元等
      情，亦有原法院106年度司促字第10980號卷宗卷面、支付
      命令聲請狀、原法院106年度士調字第465號給付違約金等
      事件卷宗卷面、上訴人及彭秀娟聲明異議狀在卷足憑（見
      本院卷一第317至326頁），上訴人出售原預定由彭秀娟繼
      承之土地，竟導致彭炳煌向其求償4,000萬元之結果，上
      訴人內心之感慨不言可喻。被上訴人以上訴人出售原預定
      由彭秀娟繼承之土地，抗辯上訴人應有同意將系爭土地提
      早移轉贈與予被上訴人云云，實無足採。
　10、被上訴人雖又抗辯上訴人既於107年7月10日以存證信函為
      撤銷贈與之意思表示，足見其確曾為贈與之意思表示云云
      。惟被上訴人並未能說明及舉證其與上訴人於何時、何地
      、以何方式，達成贈與之合意。而上訴人係因彭炳煌曾讓
      其簽署一些不明文件，提起本件訴訟時，不知所簽文件有
      無包括系爭土地、股份及墊款債權，故於假設該不明文件
      有涉及本件標的的前提下，寄發該存證信函等語，已據上
      訴人陳明在卷（見本院卷一第480頁）。核與其起訴狀所
      載「另被告準備之不明文件（未經告知內容），『如』載有
      任何授權代理之文義，亦係出於被告詐欺行為，…原告得
      撤銷受被告詐欺之意思表示。…原告如知悉…絕無同意簽署
      文件之可能…原告亦得撤銷錯誤之意思表示」等語相符（
      見士調字卷第12至14頁），上開存證信函亦記載「…你們
      邀我到外用餐時，曾經交付數紙未經說明內容之文件，要
      求本人簽署姓名，本人因已高齡88歲，…未加深究及詢問
      ，即…依你們的指示直接簽名…」（見士調卷第51頁）。而
      上訴人為19年11月18日生，有上訴人身分證影本在卷可稽
      （見本院卷一第94頁），於107年8月8日提起本件訴訟時
      ，已88歲高齡，彭炳煌又係其僅存之兒子（另一子彭炳昌
      已亡故，見原家審卷第204頁），其對於彭炳煌給其簽署
      之文件，未仔細閱讀及於心中牢記，尚與常情無違。108
      年5月9日上訴人於另件原法院107年度訴字第1859號返還
      房屋事件作證時亦稱「彭炳煌常常拿東西給我簽，我想說
      是自己的兒子，就簽一簽」、「（彭炳煌拿文件給你簽時
      ，你的眼睛可以看得清楚內容嗎？）我看不清楚」、「（
      你看不清楚的時候，彭炳煌有無告知你，拿給你簽的文件
      內容？）都沒有，但我想說是自己的兒子就簽了」等語，
      有該日言詞辯論筆錄在卷足憑（見本院卷一第146頁）。
      而上訴人提起本件訴訟時取得之系爭土地、股份及墊款債
      權移轉文件資料，分別附有彭秀娟及彭炳煌受委任領取之
      上訴人印鑑證明書，及被上訴人代理申請之土地登記申請
      書（見士調卷第22、29、32、43頁），則上訴人主張其因
      恐前彭炳煌交其簽署之文件中，含有同意贈與系爭土地、
      股份及墊款債權之文件，而於假設該不明文件有涉及本件
      標的的前提下，寄發該存證信函，並非曾為贈與之意思表
      示，應可信取。被上訴人既未能舉證證明其與上訴人確有
      就系爭土地達成贈與之合意，其徒以上開存證信函抗辯上
      訴人已同意並與其等合意為本件標的物贈與移轉之法律行
      為，則非可採。上訴人與被上訴人間就系爭土地既無贈與
      之合意，上訴人又豈有授權彭秀娟申請印鑑證明及於系爭
      土地相關土地所有權贈與移轉文件上蓋用上訴人印鑑章之
      可能？上訴人主張其未曾表示贈與系爭土地予被上訴人，
      亦未授權彭秀娟申請其印鑑證明，及於系爭土地贈與移轉
      相關文件上蓋用其印鑑章，應可信採。
　11、上訴人與被上訴人既無贈系爭土地之合意，上訴人亦未曾
      授權彭秀娟申請其印鑑證明、於系爭土地之土地所有權贈
      與移轉相關文件蓋用其印鑑章，交付被上訴人持以將系爭
      土地應有部分各二分之一贈與移轉予被上訴人，則彭秀娟
      上開所為，即屬無權代理之行為，且因被上訴人明知彭秀
      娟未經上訴人授權，故無表見代理之問題。又被上訴人係
      分別以自己與代理上訴人之方式申辦系爭土地之贈與移轉
      登記，有土地登記申請書在卷可稽（見士調卷第22、32頁
      ），且無證據足證被上訴人有受上訴人之授權辦理，則被
      上訴人辦理系爭土地贈與移轉之行為，亦屬無權代理，亦
      堪認定。
（三）上訴人並無同意將臺達發公司股份各52萬2,692股、26萬1
      ,346股，及對於臺達發公司之股東往來墊款債權各411萬6
      ,831元、205萬8,416元分別贈與彭炳煌及彭玠堡，彭炳煌
      辦理系爭股份及墊款債權贈與移轉予被上訴人，為屬無權
      代理：
　１、查彭炳煌先於107年3月22日帶同上訴人至臺北○○○○○○○○○，
      以遺失為由申辦補領國民身分證，及據新身分證辦理印鑑
      變更登記，再另於107年3月31日持上訴人之新領身分證、
      新印鑑章至臺北○○○○○○○○○，代理上訴人請領不限定用途
      之印鑑證明乙份。彭炳煌嗣持上開上訴人之印鑑證明，及
      蓋用上訴人新印鑑章之委託書、讓股過戶書，辦理將上訴
      人所有如附件編號1、2所示臺達發公司股份各52萬2,692
      股、26萬1,346股份別贈與移轉予彭炳煌、彭玠堡，及將
      上訴人對於臺達發公司之股東往來墊款債權各411萬6,831
      元、205萬8,416元分別贈與移轉予彭炳煌及彭玠堡等情，
      為兩造所不爭（見本院卷一第480至481頁兩造不爭執事項
      三、五、六），並有臺北市大同區戶政事務109年3月5日
      北市大戶資字第1096001666號函所檢送上訴人補領國民身
      分證申請書、印鑑變更登記申請書、印鑑證明申請書、委
      任書，及臺達發公司所檢送被上訴人辦理贈與移轉系爭股
      權與股東往來債權時提出之印鑑證明、股東資料變更卡、
      委託書、讓股過戶書，及臺達發公司109年11月24日發綜
      字第1090003號函在卷足憑 （見士調卷第41至47頁、本院
      卷一第77頁、第93至97頁、第267至279頁、卷二第43至45
      頁），堪信為真。
　２、被上訴人抗辯上訴人已將系爭股份及墊款債權贈與被上訴
      人，惟為上訴人所否認，被上訴人亦未能說明及舉證其與
      上訴人於何時、何地、以何方式，達成贈與之合意。經比
      對彭炳煌於辦理系爭股份與墊款債權贈與移轉時，提出於
      臺達發公司之股東資料變更卡、委託書及讓股過戶書上彭
      阿斗之簽名，與臺北○○○○○○○○○檢送之上訴人補領身分證
      申請書、印鑑變更登記申請書、印鑑證明申請書及委任書
      上彭阿斗之簽名，不管於字形、字劃、運筆力道均有顯著
      之不同（見本院卷一第77頁、第85頁、第93至97頁、第26
      9至277頁），顯非出自同一人之手，彭秀娟亦證稱上開臺
      達發公司文件上彭阿斗之簽名，與上訴人之簽名不同，非
      上訴人所為等語（見原審卷第224頁），被上訴人就此亦
      未爭執，堪認上開臺達發公司文件上彭阿斗之簽名並非上
      訴人所為。
　３、上訴人否認曾委任彭炳煌申請印鑑證明書，經比對107年3
      月31日申請印鑑證明書之委任書上彭阿斗之簽名，與107
      年6月20日彭秀娟帶同上訴人至大同區戶政事務所申辦補
      領身分證之國民身分證申請書上上訴人之簽名，固相符合
      （見本院卷第97、85頁），惟被上訴人並未能說明及舉證
      其與上訴人於何時、何地、以何方式，達成贈與之合意。
　　　則該委任書是否即為上訴人所稱彭炳煌交其簽署之不明文
      件之一，即非無疑。且觀諸該委任書所載，申請印鑑證明
      之目的欄勾選之申請目的為「不限定用途」（見本院卷一
      第97頁），顯然並非為了某特定之用途而申請，上訴人亦
      陳稱其不知道彭炳煌給他簽了什麼文件，因認為是自已兒
      子給他簽的，他就簽了等語（見本院卷一第175頁），是
      該委任書至多僅能證明上訴人有於委任書上簽名，並不足
      以證明上訴人係為將系爭股份及墊款債權讓與被上訴人，
      而委任彭炳煌申請該印鑑證明。
  ４、又上開臺達發公司移轉系爭股份及墊款債權之文件上所蓋
      彭阿斗之印文，雖與彭炳煌於107年3月31日代上訴人請領
      之印鑑證明上彭阿斗之印文相符。惟彭炳煌帶上訴人去請
      領的新身分證及辦理新印鑑登記，新身分證及印鑑章於辦
      好後就由彭炳煌保管，到目前為止還在彭炳煌保管中等情
      ，已據被上訴人之訴訟代理人於向彭炳煌確認後陳明在卷
      （見本院卷一第175頁、第234頁），上訴人亦稱從未收到
      新身分證及印鑑章，上訴人沒有委託彭炳煌去申請新的身
      分證、印鑑章，彭炳煌申請後也沒有交給上訴人，所以沒
      有上訴人交給彭炳煌保管的情形等語（見本院卷一第175
      頁、第234頁），上訴人之新身分證及新印鑑章既於辦好
      變更印鑑登記後迄本件訴訟中，均由彭炳煌保管未曾交予
      上訴人，則上開臺達發公司移轉系爭股份及墊款債權之文
      件上所蓋彭阿斗之印文，應即非上訴人所為，應無疑義。
      被上訴人亦未證明上訴人曾授權彭炳煌代其蓋用印文或簽
      名，上開文件上彭阿斗之簽名又非上訴人所為，則自難以
      上開臺達發公司移轉系爭股份及墊款債權之文件上蓋有彭
      阿斗新印鑑之印文，即認上訴人有同意贈與或授權彭炳煌
      辦理系爭股份及墊款債權移轉贈與被上訴人。
　５、況「身分證、印章、健保卡重新辦好後都由彭炳煌保管。
      因當時彭阿斗無任何證件，看病都無法就診，所以相關證
      件另外辦理」等語，已據被上訴人所陳明（見本院卷一第
      234頁），證人即被上訴人聲請傳喚之看護何紜瑜亦證稱
      「照顧彭阿斗期間無論彭阿斗到哪裡，我都會跟著」、「
      知道（107年3月上訴人去辦理新身分證的事），我有一起
      去。因為當時彭阿斗說身分證、健保卡都在彭秀娟那，有
      時候找不到彭秀娟，所以找彭炳煌去辦。當時辦身分證要
      做何事我不清楚，我不知道當天有辦新的印鑑登記，當天
      誰帶印章去，辦完誰把印章帶走，我都不知道」等語（見
      本院卷一第357、358頁），可見當時是因找不到彭秀娟，
      上訴人沒健保卡無法看病，故由彭炳煌帶上訴人去申辦新
      身分證以申請健保卡，並非為了要變更印鑑登記，以申請
      新印鑑證明用以將系爭股份及墊款債權贈與被上訴人。既
      是為了處理上訴人無法看病的問題，而去戶政事務所請領
      新身分證，而且連一直陪在上訴人身邊之看護，都不知當
      時去戶政事務所有一併辦理印鑑變更登記，則彭炳煌於讓
      上訴人在印鑑變更登記申請書上簽名時，應無告知上訴人
      所簽為何文件，否則陪在上訴人身旁的看護當會聽聞而無
      不知之理。當時已高齡88歲、健康不佳之上訴人是否有細
      看其所簽者為何意義、何用途之文件，是否知悉要辦理印
      鑑變更登記，亦有可疑。上訴人主張其不知道彭炳煌給其
      簽什麼文件，因認為是自己兒子給其簽的，就簽了，即可
      信採。上訴人既不知去戶政事務所有一併辦理印鑑變更登
      記，則上訴人於原有印鑑章是在彭秀娟保管中之認知下，
      應無可能委任彭炳煌代向戶政事務所申請印鑑證明，更遑
      論是新印鑑之印鑑證明。被上訴人以其持上訴人新印鑑章
      及之印鑑證明，辦理系爭股份及墊款債權之讓與，主張上
      訴人已同意將系爭股份及墊款債權贈與被上訴人，並授權
      彭炳煌自行辦理贈與移轉手續，即難認有據。
  ６、被上訴人雖亦以上訴人曾於107年7月10日以存證信函為撤
      銷贈與之意思表示，抗辯上訴人確有為贈與之意思表示云
      云，惟如前（二）10所述，上訴人係因彭炳煌曾讓其簽署
      一些不明文件，提起本件訴訟時，不知所簽文件有無包括
      系爭土地、股份及墊款債權，故於假設該不明文件有涉及
      本件標的的前提下，寄發該存證信函，並非曾為贈與之意
      思表示。被上訴人未能舉證其與上訴人確有就系爭股份及
      墊項債權達成贈與之合意，徒以上開存證信函抗辯上訴人
      已同意並與其等合意贈與系爭股份及墊項債權，並無可取
　　　。上訴人主張其未曾同意將系爭股份及墊款債權贈與被上
      訴人，亦未授權彭炳煌辦理系爭股份及墊款債權移轉贈與
      被上訴人，應可信採。被上訴人既未能證明上訴人有將系
      爭股份及墊項債權贈與被上訴人，亦未證明上訴人曾授權
      彭炳煌辦理系爭股份及墊款債權贈與移轉予被上訴人，則
      彭炳煌於委託書、讓股過戶書上蓋用之上訴人印文，辦理
      將上訴人所有如附件編號1、2所示臺達發公司之股份，及
　　　411萬6,831元、205萬8,416元之墊款債權，分別贈與移轉
      予彭炳煌及彭玠堡，亦屬無權代理之行為。
（四）上訴人得請求被上訴人系爭土地之贈與移轉登記，及將系
      爭股權及債權回復於上訴人名下：
　１、按無代理權人以代理人之名義所為之法律行為，非經本人
      承認，對於本人不生效力。民法第170條第1項定有明文。
      無代理權人以代理人之名義所為之法律行為，係效力未定
      之法律行為，固得經本人承認而對於本人發生效力。惟本
      人如已為拒絕承認，該無權代理行為即確定的對於本人不
      生效力（最高法院100年度台上2065號判決意旨參照）。
      又按無法律上之原因而受利益，致他人受損害者，應返還
      其利益。雖有法律上之原因，而其後已不存在者，亦同，
      民法第179 條定有明文。又侵害型不當得利，因受益人與
      受損人間並無發生物權變動之合意，受益人僅為形式上登
      記之名義人，而未取得真正之權利，無權利可資返還，此
      際受損人應得請求受益人塗銷登記，以除去受益人無法律
      上原因所受之利益（最高法院106 年度台上字第2671號判
      決意旨參照）。
　２、查上訴人與被上訴人並無贈系爭土地之合意，亦未曾為贈
      與被上訴人系爭土地之意思表示；彭秀娟申請上訴人之印
      鑑證明書、蓋用上訴人之印鑑章於系爭土地之土地所有權
      贈與移轉登記相關文件，交由被上訴人持以將系爭土地應
      有部分各二分之一贈與移轉予被上訴人，未經上訴人之授
      權同意，為屬無權代理；被上訴人未經上訴人授權，分別
      代理上訴人申辦系爭土地之贈與移轉登記，亦屬無權代理
      ，已如前述，而上訴人已明示拒絕承認彭秀娟及被上訴人
      之無權代理行為（見本院卷二第52頁），是彭秀娟與被上
      訴人之上開無權代理行為即已確定對上訴人不生效力。被
      上訴人登記為系爭土地所有權應有部分各二分之一之所有
      權人，即無法律上之原因，則上訴人依無權代理及不當得
      利法律關係請求被上訴人塗銷系爭土地該項土地所有權移
      轉登記，即屬有據。
　３、又上訴人未曾同意將系爭股份及墊款債權贈與被上訴人，
      亦未授權彭炳煌辦理系爭股份及墊款債權移轉贈與被上訴
      人，彭炳煌此之所為，亦屬無權代理，亦如前述， 上訴
      人並已明示拒絕承認（見本院卷二第52頁），是彭炳煌上
      開無權代理行為已確定的對上訴人不生效力。被上訴人據
      之取得系爭臺達發公司股份及墊款債權，即無法律上之原
      因，則上訴人自得依無權代理及不當得利法律關係請求被
      上訴人塗銷該項股份移轉過戶登記及墊款債權之讓與登記
      。
　４、查，彭炳煌無權代理上訴人辦理贈與移轉予彭炳煌之臺達
      發公司股權為52萬2,692股、股東往來墊款債權為411萬6,
      831元，彭炳煌無權代理上訴人辦理贈與移轉予彭玠堡之
      臺達發公司股權為261萬3,346股、股東往來墊款債權為20
      5萬8,416元，有臺達發公司讓股過戶書兩紙在卷可稽（見
      本院卷一第275、277頁）。又被上訴人因彭炳煌無權代理
      上訴人辦理移轉，而自上訴人受讓之臺達發公司之股份，
      其面額、張數、股數及股票號碼各如附件編號1、2所示，
      該等股票目前於臺達發公司保管中；另被上訴人因彭炳煌
      無權代理上訴人辦理自上訴人受讓之墊款債權，未再轉讓
      他人，目前仍皆為臺達發公司股東往來之債權人等情，亦
      有臺達發公司109年11月24日發綜字第1090003號函在卷可
      稽（見本院卷二第43至45頁）。則上訴人依無權代理及不
      當得利法律關係，請求彭炳煌、彭珍堡分別塗銷附件編號
      1、2所示股票之移轉登記，回復為上訴人所有，及塗銷墊
      款債權各411萬6,831元、205萬8,416元之讓與登記，回復
      為上訴人名下，亦屬有據。
六、綜上所述，上訴人依無權代理及不當得利法律關係，請求⑴
    彭炳煌應將如附表一編號1所示土地，於106年10月27日以贈
    與為原因之所有權移轉登記予以塗銷；⑵彭玠堡應將如附表
    一編號2所示土地，於107年1月10日以贈與為原因之所有權
    移轉登記予以塗銷；⑶彭炳煌應將如附件編號1所示臺達發公
    司52萬2,692股之股票，及411萬6,831元之股東往來墊款債
    權之登記塗銷，回復為上訴人所有；⑷彭玠堡應將如附件編
    號2所示臺達發公司26萬1,346股之股票，及205萬8,416元之
    股東往來墊款債權之登記塗銷，回復為上訴人所有，為有理
    由，應予准許。原審就上開⑴、⑵部分，為上訴人勝訴之判決
    ，核無不當，被上訴人上訴意旨指摘原判決此部分不當，求
    予廢棄改判，為無理由，應予駁回其上訴。又原審就上開⑶
    、⑷部分為上訴人敗訴之判決，尚有未洽，上訴人上訴意旨
    就此部分指摘原判決不當，求予廢棄判，為有理由，爰由本
    院將原判決此部分予以廢棄改判如主文第二、三項所示。
七、本件事證已臻明確，兩造其餘之攻擊防禦方法及所提證據，
    經審酌後認均無礙判決之結果，爰不予一一論述。
八、據上論結，本件上訴人即被上訴人彭阿斗上訴為有理由，被
    上訴人即上訴人彭炳煌、彭珍堡上訴為無理由，爰判決如主
    文。
中　　華　　民　　國　　110 　年　　1 　　月　　20　　日
                  民事第二十二庭   
                      審判長法　官  張靜女 
                            法　官  范明達
                            法　官  葉珊谷　　　
　　　　　　　　　　　　　　　　　
附    件：
一、彭炳煌持有之股票：　
 項目   面  額  張數   股  數   股 票 號 碼  萬股 10,000 股  41  410,000 79-NE-000949～989   仟股   1,000 股  97   97,000 78-ND-001988～2084     6    6,000 79-ND-002809～2814     8    8,000 96-ND-0000000～30 不定額股    730 股   1      730 79-NX-000072     962 股   96-NX-0000000  股  數  合  計         522,692 股   

二、彭玠堡持有之股票：　　　　　
 項目   面  額  張數   股  數   股 票 號 碼 萬 股   10,000 股   7   70,000 79-NE-000990～996    19   190,000  96-NE-0000000～82 仟 股   1,000 股   1    1,000 96-ND-0000000 不定額股    1      346 78-NX-000022  股  數  合  計         261,316 股   
　　
正本係照原本作成。
如不服本判決，應於收受送達後20日內向本院提出上訴書狀，其
未表明上訴理由者，應於提出上訴後20日內向本院補提理由書狀
（均須按他造當事人之人數附繕本）上訴時應提出委任律師或具
有律師資格之人之委任狀；委任有律師資格者，另應附具律師資
格證書及釋明委任人與受任人有民事訴訟法第466 條之1第1項但
書或第2項（詳附註）所定關係之釋明文書影本。如委任律師提
起上訴者，應一併繳納上訴審裁判費。
中　　華　　民　　國　　110 　年　　1 　　月　　20　　日

　　　　　　　　　　　　　　書記官  董曼華
附註：
民事訴訟法第466條之1（第1項、第2項）：
對於第二審判決上訴，上訴人應委任律師為訴訟代理人。但上訴
人或其法定代理人具有律師資格者，不在此限。
上訴人之配偶、三親等內之血親、二親等內之姻親，或上訴人為
法人、中央或地方機關時，其所屬專任人員具有律師資格並經法
院認為適當者，亦得為第三審訴訟代理人。